【裁判字號】    90,聲再,165
【裁判日期】    900730
【裁判案由】    偽造文書聲請再審
【裁判全文】
臺灣高等法院臺中分院刑事裁定                      九十年度聲再字第一六五號
    再審聲請人
    即受判決人  甲○○
右列聲請人因受判決人偽造文書等案件，對於本院八十八年度上訴字第六○八號中華
民國八十八年七月十四日確定判決（臺灣臺中地方法院八十七年度訴字第二一二一號
、臺灣臺中地方法院檢察署八十七年度選偵字第五八號），聲請再審，本院裁定如左
：
    主  文
再審之聲請駁回。
    理  由
一、聲請意旨略以：（一）、關於變造文書部分：１、村里辦公處尚無逕以辦公室名
    義對外行文之權，有內政部民國八十四年三月十日內民字八四七六一三四號函可
    稽，是縱陳天送以龍崗村辦公室名義所發上揭函為刑法上之公文書，惟聲請人所
    為，亦不足以生損害於龍崗村辦公室，因該辦公室並無行文之權，何來生損害，
    是聲請人所為，與變造文書罪之成立要件不合，難論以罪責。２、陳天送於八十
    七年七月十四日追加告訴狀附件一之公文書所附名單中即有楊淑華，是楊淑華原
    在陳天送舉發之幽靈人口之一，是聲請人於「受文者」、「正本」下填入「楊淑
    華」，並持交與戶長周坤培，對楊淑華就該次村長選舉投票即不生損害，且事實
    上楊淑華就該次村長選舉亦有行使投票權，是聲請人所為，與變造文書罪之成立
    要件不合，難論以罪責，前開內政部公文及楊淑華為幽靈人口名單之一，均存在
    於確定判決之前因不及提出，均屬刑事訴訟法第四百二十條第一項第六款之確實
    新證據，且均足以動搖原確定判決所認定之事實，應予再審救濟。（二）、關於
    違反選罷法部分：按確定終局判決所適用之法令所表示之見解，經司法院解釋為
    違背法令之本旨時，是項解釋自得據為再審之理由，大法官會議釋字第一八八號
    、第二０九號解釋可稽。再依大法官會議釋字第五０九號解釋，認刑法第三百十
    條第二項與選罷法第九十二條之構成要件，應以實質惡意為要件，縱行為人無法
    證明為真實亦不為罪，此有商業周刊誹謗前交通部長蔡兆陽、大寮鄉長選舉官司
    引用釋字第五０九號解釋改判無罪可按，是本件確定判決以聲請人未能證明其文
    宣內容與事實相符而為有罪判決，其所表示之法律見解，與司法院大法官會議解
    釋意旨不相符，自應予再審救濟等語。
二、按（一）、刑事訴訟法第四百二十條第一項第六款所謂發見確實之新證據，係指
    該證據於事實審法院判決前已經存在，為法院、當事人所不知，不及調查斟酌，
    至其後始行發見，且就證據本身形式上觀察，固不以絕對不須經過調查程序為條
    件，但必須顯然可認為足以動搖原有罪確定判決，而為受判決人無罪、免訴、免
    刑或輕於原判決所認罪名之判決者為限。故受理聲請再審之最後事實審法院，應
    就聲請再審理由之所謂『新證據』，是否具備事實審判決前已經存在，為法院、
    當事人所不知，事後方行發見之『嶄新性』，及顯然可認足以動搖原有罪確定判
    決，應為無罪、免訴、免刑或輕於原判決罪名之『顯然性』二要件，加以審查，
    為判斷應否准予開始再審之準據。最高法院著有八十五年年度臺抗字第三○八號
    裁定。惟查，聲請人在本件案件審理中即以「村里辦公室並無獨立行文之資格，
    故該函文尚難認係公文書」等語置辯（見本院八十八年度訴字第六０八號判決書
    第六頁第二行），縱其當時未提出上開內政部函文為據，惟該見解並不影響其變
    造公文書之行為，因而為原確定判決所不採，是上開函文並不足以動搖原判決，
    使聲請人受有利之裁判，甚為明顯。再按變造文書係指無制作權人變更他人作成
    之真正文書之內容之義，本件聲請人並非有權制作上開公文書者，竟在該公文書
    上填入受文者為「楊淑華」，其變造公文書之犯行甚為灼然，並不因楊淑華是否
    列為幽靈人口之名單而有異，是聲請人以上開名單早在告訴人陳天送追加告訴時
    即已提出，認係新證據，得據為再審理由，惟該名單並不影響聲請人之刑責已如
    前述，自難認聲請人此部分之聲請再審為有理由。（二）、再查，司法院大法官
    會議釋字第五０九號係對刑法第三百十條第三項對誹謗之事，能證明其為真實者
    不罰規定，係針對言論內容與事實相符者之保障，並藉以限定刑罰權之範圍，非
    謂指摘或傳述誹謗事項之行為，必須自行證明其言論內容確屬真實，但依其所提
    證據資料，認行為人有相當理由確信其為真實者，即不能以誹謗罪相繩，難謂該
    解釋意旨係單純認行為人無法證明為真實時，亦不為罪，況本件確定判決除依據
    告訴人陳天送之指訴外，尚有證人姚得來證稱宣傳單係由聲請人定稿、及證人林
    武夫、林允定、童炳燭等人證稱該宣傳單內容均非事實等語，原審因而據以認定
    聲請人有違反選舉罷免法之犯行，並非僅因聲請人未證明其宣傳單之內容為真實
    ，即判處聲請人罪刑，自難援上開解釋認確定判決之見解與上開解釋意旨相違，
    而得聲請再審。綜上所述，本件聲請再審，為無理由，應予駁回。
三、據上論斷，應依刑事訴訟法第四百三十四條第一項裁定如主文。
中      華      民      國      九十       年     七      月    三十    日
                                臺灣高等法院臺中分院刑事第八庭
                                      審判長法  官  羅  得  村
                                            法  官  劉  榮  服
                                            法  官  陳  賢  慧
右正本證明與原本無異。
如不服本裁定，應於裁定送達後五日內向本院提出抗告狀。
                                            書記官  許  麗  花
中      華      民      國      九十       年     八      月     二     日
                                                                        Ｒ


司法院資訊處製作；財團法人民間司法改革基金會備份。
